【裁判字號】    97,台上,815
【裁判日期】    970227
【裁判案由】    殺人
【裁判全文】
最高法院刑事判決              九十七年度台上字第八一五號
上  訴  人  甲○○
選任辯護人  王存淦律師
上列上訴人因殺人案件，不服台灣高等法院中華民國九十六年一
月三十日第二審更審判決（九十五年度重上更(三)字第一八四號，
起訴案號：台灣台北地方法院檢察署八十八年度偵字第二七一九
二號、二七一九三號、八十九年度偵字第二八三八號），提起上
訴，本院判決如下：
    主  文
原判決撤銷，發回台灣高等法院。
    理  由
本件原判決認定上訴人甲○○有原判決事實欄所載犯行，因而撤
銷第一審就上訴人殺人部分之科刑判決，改判仍論處上訴人殺人
（累犯）罪刑。固非無見。
惟查：(一)犯罪事實應依證據認定，有罪之判決書內並應將認定犯
罪事實所憑之證據，於理由內記載，為刑事訴訟法第一百五十四
條第二項、第三百十條第一款所明定，此項證據，自係指實際上
確係存在，就該案卷宗不難考見者而言，如判決書內所記載之證
據，與原卷內容顯不相符，即其判決據以認定犯罪之證據實際上
並不存在，自屬採證違法。本件原判決固於理由說明：「證人郭
世海於第一審證稱：「……甲○○就拿了小劉的刀子，死者是甲
○○砍的……我抬頭看到死者當時已受傷，甲○○當時手上還拿
著刀子」（見原審卷(一)第六四頁）。及證人王敏圓於第一審證稱
：「死者是甲○○砍的……當時死者旁邊站的人就是甲○○（見
原審卷(一)第六四頁）」云云（見原判決第三頁）。惟查依第一審
卷第六十四頁該次訊問證人筆錄所載，證人郭世海尚陳稱：「我
是沒有親眼看到甲○○去砍死者」；證人王敏圓則係證稱：「我
並沒有看到誰拿刀子，我是事後聽人說那把刀子是小劉和他朋友
拿進去的，而死者是甲○○砍的，這是我在場朋友當時告訴我的
。且當時死者旁邊站的人就是甲○○。情形大概就是郭世海講的
那樣子，只是我沒有親眼看到那情形」等語。該兩證人均證稱沒
有親眼看到上訴人砍被害人潘蔚宗之情形。從而原判決並非就證
人全部之證詞予以綜合判斷，竟僅擷取證人其中之片斷證詞，而
為不利上訴人之憑據，顯與卷證資料不相適合，其採證自屬違法
。(二)證人以聞自原始證人在審判外之陳述作為內容之陳述，純屬
傳聞之詞，其既未親自聞見或經歷其所陳述之事實，法院縱令於
審判期日對其訊問，或由被告對其詰問，亦無從擔保其陳述內容
之真實性；又因原始證人非親自到庭作證，法院無從命其具結而
為誠實之陳述，亦無從由被告直接對之進行詰問，以確認該傳聞
陳述之真偽，殊有違事實審法院之證據調查應採直接主義及刑事
訴訟法第一百六十六條之立法原意。故證人之傳聞證言不具證據
能力，不得以之作為認定犯罪事實之依據。本件原判決理由說明
：「證人劉昱君於偵審中證稱：應該『阿文』（即甲○○）和他
的朋友拿刀砍潘蔚宗……那天情形很混亂，潘蔚宗被砍時，我人
也倒在地上，所以我沒看到誰砍他，我看到倒地的潘蔚宗……在
他旁邊有甲○○和『阿彰』，手拿刀子的是甲○○……潘蔚宗被
砍時我聽到的說法是『阿文』砍潘蔚宗的……這是我出北所後聽
到古易哲、王敏圓、郭世海他們說的……」云云（見原判決第三
頁），顯係以證人之傳聞證言作為認定犯罪事實之依據，自有悖
證據法則。(三)有罪判決書應分別記載犯罪事實及理由，而事實一
欄，為判斷其適用法令當否之準據，法院應將依職權認定與論罪
科刑有關之事實，翔實記載，然後於理由內逐一說明其憑以認定
之證據，並使事實認定與理由說明，互相適合，方為合法。倘若
事實認定與理由說明，不相一致，或事實或理由欄內之記載，前
後齟齬，按諸刑事訴訟法第三百七十九條第十四款後段規定，均
屬判決理由矛盾，當然違背法令。又刑法第二十三條所規定之正
當防衛，係以對於現在不法之侵害，而出於防衛自己或他人權利
之行為為要件，所稱不法之侵害，只須客觀上有違法之行為，即
可以自力排除其侵害而行使防衛權，且不以侵害之大小與行為之
輕重而有所變更；又侵害之是否為現在，應以其侵害之是否尚在
繼續中，可否即時排除為準，苟其侵害狀態尚在繼續中而被害人
仍有受侵害之危險，而可以即時排除者，仍不失為現在之侵害。
原判決事實欄認定：上訴人搶得劉昱君所持之西瓜刀，因見其同
夥之友人郭鴻彰與潘蔚宗互相扭抱在一起，爭奪潘蔚宗手中之西
瓜刀，上訴人竟萌殺人之犯意，仍持該西瓜刀朝潘蔚宗左背部猛
砍一刀等情；並於理由引述證人張家祥在第一審供證：出去後我
看到劉昱君拿著刀子架在甲○○的脖子上，另外劉昱君的朋友（
按即潘蔚宗）也拿一把刀往我這邊砍過來，因為我認識劉昱君我
就說都是自己人不要打，並用手去擋刀子，結果我的右手無名指
就被割傷了，我趕緊閃到旁邊喊說不要打了，我看到甲○○有砍
到潘蔚宗；及證人古易哲於檢察官偵查中供稱：我看到劉昱君他
拿西瓜刀橫著架住「阿文」的脖子，劉看我出來，以為我要幫「
阿文」，就揮刀砍我，砍到我右手臂；我朋友陸續出來，劉砍我
後，我有回他一拳，打到他眼睛，我朋友全部出來，死者以為我
們要去幫「阿文」，就揮刀砍他們（觀諸前後文，此處應為「我
們」之誤）；我當時站在與劉昱君同一方向，我打了劉之後，「
阿文」趁機搶劉的刀，死者拿刀背對我砍我朋友，劉被「阿文」
逼到吧檯旁，「阿文」拿刀朝死者砍了一刀等語（見原判決第九
頁）。然又於理由內說明「遍查全案卷證，被害人潘蔚宗亦無持
西瓜刀對任何人逞兇之行為」云云（見原判決第十三頁），前後
之記載顯然齟齬。究竟實情如何，案發時被害人是否仍持刀對上
訴人等逞兇中，即上訴人等所受之不法侵害是否仍未停止？上訴
人若於上述情況下持刀砍殺被害人是否為防衛自己之權利，其所
為是否與正當防衛之要件相符？仍待調查釐清。原審對上情未詳
予究明，復未說明上情何以不能為有利於上訴人認定之理由。其
查證未盡且理由欠備，遽行判決，尚嫌速斷，自難昭折服。上訴
意旨指摘原判決不當，尚非無理由，應認原判決仍有撤銷發回更
審之原因。
據上論結，應依刑事訴訟法第三百九十七條、第四百零一條，判
決如主文。
中    華    民    國  九十七  年    二    月  二十七  日
                      最高法院刑事第八庭
                          審判長法官  洪  清  江
                                法官  石  木  欽
                                法官  韓  金  秀
                                法官  陳  晴  教
                                法官  李  錦  樑
      本件正本證明與原本無異
                                      書  記  官
中    華    民    國  九十七  年    三    月   十四   日
                                                      Ｅ


司法院資訊處製作；財團法人民間司法改革基金會備份。
